臺灣基隆地方法院刑事判決　　　　　　　　　　　　　　九十年度訴字第三○二號
　　公　訴　人　臺灣基隆地方法院檢察署檢察官
　　被　　　告　甲○○
　　選任辯護人　侯傑中
右列被告因偽造文書等案件，經檢察官提起公訴（九十年度偵字第一二一九號、九十
年度偵字第一五一三號、九十年度偵字第一六六九號），本院判決如左：
    主  文
甲○○連續行使偽造私文書，足以生損害於他人，處有期徒刑貳年陸月。
    事  實
一、甲○○（原名王春梅）原為基隆市警察局戶口課辦事員（業於民國九十年四月間
    離職），每月薪資約新臺幣（下同）三萬元，明知自己無足夠之資力同時負擔數
    個互助會每月約一、二十萬元、三十萬元不等之會款，且於八十六年年底，因遭
    乙○○倒會（乙○○參加甲○○的會有會，其中有四會一個月要開二次的會，最
    多每月要繳約十萬元的會款，最後結算乙○○共欠甲○○三十九萬五千元），亟
    需資金週轉，竟意圖為自己不法之所有，基於概括之犯意：
    （一）於八十七年六月一日，在基隆市○○路二○五號基隆市警察局戶口課，邀
          庚○○、己○○等人參加其為會首之互助會，每會一萬元，連會首共五十
          一會，會期自八十七年七月一日起開標至八十九年六月一日每個月一次，
          八十九年七月開始改採每隔十五日加標一次，至九十年七月十五日止，標
          會地點在基隆市警察局戶口課，採內標制（即開標後，尚未得標之活會會
          員自會款一萬元中扣除該會之標金利息後繳納之，死會會員則繳納會款一
          萬元）。詎甲○○連續十三次於八十七年七月一日、八十七年九月一日、
          八十七年十二月一日、八十八年一月四日、八十八年二月一日、八十八年
          四月一日、八十八年十一月一日、八十九年一月一日、八十九年四月一日
          、八十九年五月一日、八十九年六月一日、八十九年八月十五日、八十九
          年十月一日，在標單上偽簽未到場標會之會員胡金玉、唐靜芬、蔡茂盛、
          林麗香、陳麗珍、林詩儀、林玟璘、陳秀萍、洪維紳、黃國隆、林麗香、
          王勝雄、李秋貝等十三人名義，並填載標金利息三千二百元、三千一百元
          、三千五百元、三千四百元、三千七百元、三千五百元、四千元、四千元
          、三千五百元、三千六百元、三千八百元、三千四百元、三千五百元於標
          單上，足以生損害於被冒標之活會會員及其他活會會員，甲○○並持以參
          加競標行使，得標後並使其他活會會員因而陷於錯誤，誤以為係胡金玉、
          唐靜芬、蔡茂盛、林麗香、陳麗珍、林詩儀、林玟璘、陳秀萍、洪維紳、
          黃國隆、林麗香、王勝雄、李秋貝等十三人得標，而分別繳付會款三十三
          萬三千二百元、三十二萬四千三百元、二十八萬六千元、二十八萬三千八
          百元、二十六萬四千六百元、二十六萬元、十九萬八千元、十八萬六千元
          、十八萬二千元、十七萬二千八百元、十六萬一千二百元、十四萬五千二
          百元、十二萬三千五百元予甲○○，得款共計二百九十一萬九千一百元（
          起訴書誤將死會之會款算入被詐欺之金額，誤載為四百六十六萬七千四百
          元，），足以生損害於被冒標之活會會員及其他活會會員。
    （二）於八十七年十二月一日，復邀朱雪蘭等人參加其為會首之互助會，每會一
          萬元，連會首共五十一會，會期自八十八年一月一日起至九十年六月一日
          止每月一次，又於九十年六月十五日至九十一年四月一日止，每月一日、
          十五日二次，標會地點在基隆市○○路二五八號，採內標制。詎甲○○連
          續十一次於八十八年四月一日、八十八年八月一日、八十八年十月一日、
          八十八年十一月一日、八十八年十二月一日、八十九年二月一日、八十九
          年五月一日、八十九年六月一日、八十九年九月一日、八十九年十一月一
          日、八十九年十二月一日，在標單上偽簽未到場標會之會員蕭美琪、陳麗
          珍、連素珠、廖金枝、王美蓮、簡景鐘、康美滿、廖學誼、黃碧菁、蔡茂
          盛、廖麗卿等十一人名義，並填載標金利息四千一百元、四千五百元、四
          千五百元、四千五百元、四千五百元、四千五百元、四千五百元、四千五
          百元、四千五百元、四千五百元、四千五百元於標單上，足以生損害於被
          冒標之活會會員及其他活會會員，甲○○並持以參加競標行使，得標後並
          使其他活會會員因而陷於錯誤，誤以為係蕭美琪、陳麗珍、連素珠、廖金
          枝、王美蓮、簡景鐘、康美滿、廖學誼、黃碧菁、蔡茂盛、廖麗卿等十一
          人得標，而分別繳付會款二十七萬一千四百元、二十三萬一千元、二十二
          萬元、二十一萬四千五百元、二十萬九千元、十九萬八千元、十八萬一千
          五百元、十七萬六千元、十五萬九千五百元、十四萬八千五百元、十四萬
          三千元予甲○○，得款共計二百十五萬二千四百元（起訴書誤將死會之會
          款算入被詐欺之金額，誤載為四百十四萬五千四百元），足以生損害於被
          冒標之活會會員及其他活會會員。
    （三）於八十八年六月一日，又邀己○○等人參加其為會首之互助會，每會一萬
          元，連會首共三十二會，會期自八十八年六月一日起至九十年十二月一日
          止，標會地點在基隆市警察局戶口課，採內標制。詎甲○○連續七次於八
          十八年六月一日、八十八年八月一日、八十八年十月一日、八十八年十一
          月一日、八十九年四月一日、八十九年六月一日、八十九年十月一日，在
          標單上偽簽未到場標會之會員安逸芝、張金山、施健州、賴美鳳、簡錦鳳
          、林麗香、林玟璘等七人名義，並填載標金利息二千六百元、三千元、三
          千元、三千元、三千元、三千元、三千元於標單上，足以生損害於被冒標
          之活會會員及其他活會會員，甲○○並持以參加競標行使，得標後並使其
          他活會會員因而陷於錯誤，誤以為係安逸芝、張金山、施健州、賴美鳳、
          簡錦鳳、林麗香、林玟璘等七人得標，而分別繳付會款二十二萬二千元、
          十九萬六千元、十八萬二千元、十七萬五千元、十四萬元、十二萬六千元
          、九萬八千元予甲○○，得款共計一百十三萬九千元（起訴書誤將死會之
          會款算入被詐欺之金額，誤載為一百六十九萬九千元），足以生損害於被
          冒標之活會會員及其他活會會員。
    （四）於八十八年九月一日（起訴書誤載為八十八年八月一日），再邀林自強等
          人參加其為會首之互助會，每會一萬元，連會首共四十一會，會期自八十
          八年九月一日（起訴書誤載為八十八年八月一日）起至九十一年四月十五
          日止（每年四月、八月、十二月各加標一次），標會地點在基隆市警察局
          戶口課，採內標制。詎甲○○連續十次於八十八年十月一日、八十八年十
          二月十五日、八十九年一月一日、八十九年三月一日、八十九年四月一日
          、八十九年五月一日、八十九年八月一日、八十九年九月一日、八十九年
          十月一日、九十年一月一日，在標單上偽簽未到場標會之會員趙豔玉、林
          琦芬、廖哲暐、康智強、林自強、黃俐雀、王炳坤、黃伊佑、吳德松、陳
          豔美等十人名義，並均填載標金利息三千元於標單上，足以生損害於被冒
          標之活會會員及其他活會會員，甲○○並持以參加競標行使，得標後並使
          其他活會會員因而陷於錯誤，誤以為係趙豔玉、林琦芬、廖哲暐、康智強
          、林自強、黃俐雀、王炳坤、黃伊佑、吳德松、陳豔美等十人得標，而分
          別繳付會款二十六萬六千元、二十四萬五千元、二十三萬八千元、二十二
          萬四千元、二十一萬七千元、二十萬三千元、十八萬二千元、十六萬八千
          元、十六萬一千元、十三萬三千元予甲○○，得款共計二百零三萬七千元
          （起訴書誤將死會之會款算入被詐欺之金額，誤載為三百十二萬七千元）
          ，足以生損害於被冒標之活會會員及其他活會會員。
    （五）於九十年一月十五日，續邀己○○等人參加其為會首之互助會，每會一萬
          元，連會首共三十五會，會期自九十年一月十五日起至九十二年十一月三
          日（起訴書誤載為九十二年十二月三日）止，標會地點在基隆市警察局戶
          口課，採內標制。嗣於九十年二月三日開標由丁○○得標，甲○○僅將十
          萬元之部分會款交付丁○○，甲○○因週轉不靈無力繼續負擔即宣告停止
          標會，庚○○、己○○二人因係活會未取回會款，始知受騙。基隆市警察
          局督察室督察員丙○○於九十年三月二日奉基隆市警察局局長指示：「同
          仁招攬互助會有週轉不靈情形，請督察室深入瞭解」，經於翌日（九十年
          三月三日）向參加之會員戊○○、王勝雄等五、六人調查後，即得知王祉
          云涉有倒會冒標之犯罪嫌疑，甲○○則於九十年三月十二日上午向臺灣基
          隆地方法院檢察署檢察官表示其涉嫌冒標之情事，當日下午基隆市警察局
          督察室督察員丙○○並正式調查甲○○（起訴書誤載為甲○○於犯罪後未
          被有偵查權之公務員或機關發覺前，向臺灣基隆地方法院檢察署自首，詳
          如後述）。
二、案經庚○○、己○○告訴及基隆市警察局檢送相關筆錄十八份、合會會單五張、
    和解書十張等併入辦理，由臺灣基隆地方法院檢察署檢察官偵查起訴。
    理  由
一、右揭事實，業據被告甲○○迭於警訊、偵訊及本院審理時供承不諱，核與告訴人
    庚○○、己○○指訴之情節相符，被告如何起會、倒會乙節，並經證人即參加之
    會員簡景鐘、廖榮輝、賴麗霞等於警訊時證述明確，又證人李秋貝、鄭廖麗卿、
    林自強、洪維紳、林詩儀、王勝雄、吳德松、胡淑容、王炳坤、黃伊佑、戊○○
    、丁○○、連素珠、許秀鳳等人所參加被告的合會，仍為活會，惟被告之會單卻
    為死會，為被告所盜標等情，並據渠等於警訊中證述明確，再九十年二月三日開
    標由丁○○得標，甲○○僅將十萬元之部分會款交付丁○○乙情，並據證人丁○○到庭證述屬實，且有會單影本五張、被告盜標之明細二紙及五紙、被告所書之
    信函一紙、倒會後處理之資料二十五紙、和解書十紙及授權同意書一紙等附卷可
    稽，事證明確，被告犯行堪以認定，應依法論科。至基隆市警察局督察室具有偵
    查犯罪之權限，並於九十年三月三日即已知悉被告涉嫌冒標乙情，業經證人即基
    隆市警察局督察室督察長辛○○於本院審理時結證稱：「局長於九十年三月二日
    的晨報裡有指示要我們督察室去調查瞭解，我們督察室是兼辦政風業務，也有負
    責風紀的清查，督察室是可以偵辦犯罪案件」等語，證人即督察室督察員丙○○
    亦到庭結證稱：「我們是在三月二日獲得局長的指示之後，就有其他參加互助會
    的會腳向我講被告有盜標、冒標的情形，我第一個是去向戊○○求證，．．．，
    戊○○就有告訴我說是被告有涉嫌盜標、冒標的犯罪行為，時間大概是在九十年
    三月三日左右，．．．，我在尚未訪談被告之前，尚有問過王勝雄，他也有告訴
    我說被告有涉嫌盜標、冒標的行為，其他同仁也有向我講過但我記不得了，大約
    有五、六個會腳有向我說過被告涉嫌盜標、冒標的犯行。」等情，復有基隆市警
    察局九十一年五月七日基警刑一字第○九一○○二八三六○號函附之內政部警政
    署九十年三月六日（九十）警署人字第五六一三五號函、內政部警政署督察室、
    保防室與政風室權責劃分表、基隆市警察局組織規程存卷可查，而被告係於九十
    年三月十二日始向臺灣基隆地方法院檢察署檢察官表示其涉嫌冒標之情事，此有
    臺灣基隆地方法院檢察署按鈴申告案件報告書在卷可稽，因之本件被告並非自首
    ，併此說明。檢察官認被告係自首，要屬誤解，在此敘明。
二、查僅於空白紙張上寫明投標利息及投標人姓名之標單，依民間互助會之習慣，係
    供投標之用，依刑法第二百二十條第一項規定為以文書論之私文書。核被告所為
    ，係犯刑法第二百十六條、第二百十條之行使偽造私文書罪及第三百三十九條第
    一項之詐欺取財罪。被告偽造署押（簽名）為偽造私文書之部分行為，不另論罪
    ，其偽造私文書後持以行使投標，偽造之低度行為亦為行使之高度行為所吸收，
    僅論以行使偽造私文書罪。被告以一冒標行為，致多位活會會員陷於錯誤而繳交
    會款，係一行為觸犯數同種罪名，為想像競合犯，應依刑法第五十五條規定，從
    一重處斷。被告先後多次行使偽造私文書及詐欺取財犯行，時間緊接，犯罪構成
    要件均相同，顯係基於概括犯意反覆為之，均為連續犯，應依刑法第五十六條規
    定，分別論以一罪，並均依法加重其刑。其所犯行使偽造私文書罪與詐欺取財罪
    間，有方法結果之牽連犯關係，依刑法第五十五條規定，應從一重之行使偽造私
    文書罪處斷。爰審酌被告犯罪之動機、目的、手段，冒標四十一次，詐欺所得金
    額非低，所生危害甚大，惟犯後已與部分被害人和解，並賠償部分損失等一切情
    狀，量處如主文所示之刑。至被告所有供犯罪所用之標單，因開標後已丟棄不存
    在，業據被告供明在卷，依法不另為沒收之諭知，附此敘明。
據上論斷，應依刑事訴訟法第二百九十九條第一項前段，刑法第五十六條、第二百十
六條、第二百十條、第三百三十九條第一項、第五十五條，罰金罰鍰提高標準條例第
一條前段，判決如主文。
本案經檢察官吳佳齡到庭執行職務。
中      華      民      國    九十一    年      五      月    二十二    日
                                    臺灣基隆地方法院刑事第二庭
                                        法  官  鄭  景  文
右正本證明與原本無異。
對於本件判決如有不服，應於收受送達後十日內，向本院提出上訴書狀，上訴於臺灣
高等法院，並按他造當事人之人數附具繕本。
                                        書記官  施  鴻  均
中      華      民      國    九十一    年      五      月    二十二    日
附錄所犯法條：
刑法第三百三十九條第一項
    意圖為自己或第三人不法之所有，以詐術使人將本人或第三人之物交付者，處五
    年以下有期徒刑、拘役或科或併科一千元以下罰金。
刑法第二百十六條
    行使第二百十條至第二百十五條之文書者，依偽造、變造文書或登載不實事項或
    使登載不實事項之規定處斷。
刑法第二百十條
    偽造、變造私文書，足以生損害於公眾或他人者，處五年以下有期徒刑。
